【裁判字號】    90,台上,1180
【裁判日期】    900302
【裁判案由】    違反毒品危害防制條例
【裁判全文】
最高法院刑事判決                                九十年度台上字第一一八○號
    上訴人  甲○○
右上訴人因違反毒品危害防制條例案件，不服台灣高等法院高雄分院中華民國八十九
年十二月十三日第二審判決（八十九年度上訴字第五九六號，起訴案號：台灣高雄地
方法院檢察署八十七年度偵字第二六七四三號），提起上訴，本院判決如左：
    主  文
原判決關於甲○○部分撤銷，發回台灣高等法院高雄分院。
    理  由
本件原判決認定上訴人甲○○明知海洛因係第一級毒品，竟基於轉讓之概括犯意，先
於民國八十七年十一月十五日上午二時許，在其高雄市前鎮區西甲南巷一○二號住處
，將海洛因約○‧○三公克無償轉讓與友人黃順嘉施用一次，繼而於同年月十七日上
午某時，在高雄市前鎮區某處，無償轉讓海洛因約半包予友人吳進智，嗣於同（十七
）上午十時許，在高雄市前鎮區○○○路一六五號ＡＴＴ遊藝場為警臨檢查獲，並扣
得上訴人所有海洛因十五包（淨重一‧八○公克）等情。因而維持第一審論處上訴人
連續轉讓第一級毒品罪刑之判決，駁回上訴人在第二審之上訴。固非無見。
惟查：(一)、被告之自白，不得作為有罪判決之唯一證據，仍應調查其他必要之證據，
以察其是否與事實相符，為刑事訴訟法第一百五十六條第二項所明定。立法目的，乃
欲以補強證據擔保被告自白之真實性，亦即防止偏重自白，以避免錯誤之裁判，故以
補強證據之存在，限制自白在證據上之價值。而所謂補強證據，指除該自白本身外，
其他足資證明自白之犯罪事實確具有相當程度真實性之證據而言，其所補強者，雖不
以全部事實為必要，但須因補強證據與自白相互印證，而足使犯罪事實獲得確信者，
始足當之。原判決於事實欄內，認定上訴人於八十七年十月十七日上午某時，在高雄
市前鎮區某處，無償轉讓海洛因約半包予吳進智之部分，於理由欄甲－一－(一)及(二)，
僅以上訴人在檢察官偵查中之自白，及上訴人所指認之吳進智口卡片，與吳進智確有
施用海洛因之犯罪前科紀錄為其所憑之證據。然所謂上訴人指認之吳進智口卡片，仍
屬上訴人片面之指認（一審卷第一三一頁），與上訴人之自白無異，而卷附全國前案
紀錄表及第一審八十八年度毒聲字第七○六六號、第八一八三號裁定所載吳進智之前
科紀錄，僅足以證明吳進智有施用海洛因之事實，不足以證實吳進智所施用之海洛因
來源，係上訴人於八十七年十一月十七日在高雄市前鎮區所無償讓與，均非上開足以
證明上訴人於檢察官偵查中此部分自白與事實相符之補強證據。原判決已有違背補強
性法則之違法。況上訴人在警局詢問時供認每包○‧一公克海洛因，係以新台幣（下
同）一千元之原價售予吳進智，未賺錢（警卷第三頁反面），至檢察官偵查中，方改
稱係無償讓與吳進智（偵查卷第二十三頁反面），原審調查、審理時，又翻異前供
，辯稱：「是吳進智先前免費借我海洛因，當天我只是還他」，「沒有轉讓給吳進智
」（原審卷第八十頁、第一九○頁），前後殊不一致，上訴人顯有瑕疵之自白，是否
與事實相符﹖更待查明。(二)、審理事實之法院，對與待證事實有重要關係，客觀上有
其調查之必要性之證據，均應依法詳加調查，倘未予調查，或雖已加調查，而其內容
尚未明瞭者，亦與未經調查無異，遽行判決，均屬應於審判期日調查之證據未予調查
之違法。本件公訴意旨係認上訴人意圖營利，連續多次以每包一千元代價，將海洛因
售予吳進智等人，以上訴人犯有毒品危害防制條例第四條第一項之販賣第一級毒品罪
嫌提起公訴。第一審判決則認上訴人係無償轉讓海洛因約○‧○五公克予吳進智一次
，變更檢察官之起訴法條，改依同條例第八條第一項之轉讓第一級毒品罪論處上訴人
罪刑。則上訴人究係有償販賣海洛因予吳進智營利﹖或僅無償轉讓吳進智施用﹖客觀
上，顯有傳喚吳進智到庭調查之必要性。然警局調查及檢察官偵查與第一審審理時，
始終未曾詢問或訊問吳進智，原審本認有傳喚吳進智到庭調查之必要，但於八十九年
八月三日傳喚吳進智未能送達而未到庭（原審卷第九十九頁），即未依法再加傳喚或
拘提。又原判決認上訴人尚連續無償轉讓海洛因一次予黃順嘉施用部分，上訴人於警
局詢問時，並無曾轉讓海洛因予黃順嘉之供述，且稱不知黃順嘉有無吸食海洛因（警
卷第三頁反面），檢察官偵查中，則明確供稱：「我沒有拿海洛因給黃順嘉施用」（
偵查卷第二十四頁），第一審審理時，始供認有轉讓海洛因予黃順嘉之事實（一審卷
第一六五頁），原審審理時，又否認其事（原審卷第八十頁）。黃順嘉在警局詢問
時，否認有施用海洛因（警卷第五頁），檢察官偵查時，則供稱：「我向他要的，他
沒有向我收費，我只向他要了二次」（偵查卷第三十七頁反面），第一審及原審審理
時，復皆改稱：「只有給我一次」（第一審卷第九十七頁反面），「我藥癮發作時，
他曾免費提供一點海洛因給我，只有一次」（原審卷第四十九頁）。彼此前後之供述
均不相符合，究竟實情如何﹖仍欠明瞭。原審就上揭應於審判期日調查之證據，未詳
加調查勾稽，究明真相，遽行判決，殊嫌率斷。上訴意旨，執以指摘原判決不當，為
有理由，應認原判決關於上訴人部分，有發回更審之原因。原判決理由欄二不另為無
罪諭知部分，基於審判不可之原則，應一併予發回，附此說明。
據上論結，應依刑事訴訟法第三百九十七條、第四百零一條，判決如主文。
中      華      民      國     九十     年      三      月      二      日
                              最高法院刑事第一庭
                                  審判長法官  施  文  仁
                                        法官  張  淳  淙
                                        法官  林  永  茂
                                        法官  蕭  仰  歸
                                        法官  陳  世  淙
      右正本證明與原本無異
                                              書  記  官
中      華      民      國     九十     年      三      月      七      日


司法院資訊處製作；財團法人民間司法改革基金會備份。
